【裁判字號】    89,上更(一),219
【裁判日期】    890731
【裁判案由】    常業重利
【裁判全文】
臺灣高等法院高雄分院刑事判決                八十九年度上更(一)字第二一九號
    上訴人
    即被告    乙○○
    上訴人
    即被告    戊○○
  右二人共同
  選任辯護人  黃宏綱    律師
              呂富田
    上訴人
    即被告    丁○○
    上訴人
    即被告    己○○
  右二人共同
  選任辯護人  鄭國安    律師
              吳麗珠
              陳炳彰
    上訴人
    即被告   庚○○
右上訴人等因常業重利案件，不服臺灣屏東地方法院八十五年度訴字第六六０號中華
民國八十六年五月八日第一審判決（起訴案號：臺灣屏東地方法院檢察署八十五年度
偵字第二二二五、六一九六號），提起上訴，判決後經最高法院發回更審，本院判決
如左：
      主      文
原判決撤銷。
丁○○共同以乘他人急迫貸以金錢，而取得與原本顯不相當之重利為常業，處有期徒
刑壹年陸月。
己○○、戊○○、乙○○、庚○○共同以乘他人急迫貸以金錢，而取得與原本顯不相
當之重利為常業，各處有期徒刑拾月；己○○、庚○○均緩刑參年。
扣案之帳冊壹本、空白借據、切結書、保管條及利息計算表均沒收。
      事      實
一、丁○○與其兄戊○○、其嫂乙○○、其同居人己○○及庚○○等人，基於共同經
    營地下錢莊牟利之犯意，自民國（下同）八十四年七月間起，共同在屏東市○○○街八十七號經營地下錢莊放款業務，先後利用00－0000000、00－
    0000000、00－0000000、00－0000000、00－00
    00000等電話對外聯絡，並在臺灣時報、民眾日報等報紙上以「洪太太」名
    義刊登「支票借錢」之廣告，由己○○負責接聽電話，丁○○、戊○○及庚○○
    負責對外放款及收款業務，乘不特定人急需用錢之際，貸以金錢，而取得與原本
    顯不相當之重利，並以之為業，藉以營生。其放款方式原則上以每十天為一期，
    每貸與新台幣（下同）一萬元，即收取四千元至六千元不等之重利，並要求借款
    人開立支票或本票償還及提出身分證影本，其間丁○○、乙○○、戊○○、庚○○、己○○等人先後以上揭方式，分別乘辛○○○因經營花店，急需現金軋票及
    丙○○○、甲○○急需現款應急之際，貸予金錢，收取與原本顯不相當之重利，
    借款期間、金額、利息詳如附表所示，嗣經辛○○○向法務部調查局屏東縣調查
    站檢舉，先於八十五年二月七日為屏東縣調查站查獲，並扣得丁○○所有帳冊一
    本。嗣並經檢察官於八十五年六月二十七日搜索屏東縣高樹鄉○○路十三號乙○○、戊○○住處時，查獲扣得空白借據、本票、保管條、利息計算表及切結書等
    物品。
二、案經法務部調查局屏東縣調查站移送臺灣屏東地方法院檢察署檢察官偵查起訴。
      理      由
一、訊之上訴人即被告丁○○、己○○、庚○○、乙○○及戊○○均矢口否認有常業
    重利犯行，上訴人丁○○辯稱：我雖曾刊登廣告，但尚未開始經營，且係我一人
    所為與其他被告無關，我並沒有借錢給甲○○、辛○○○云云；上訴人己○○辯
    稱：我住在北部，只是偶爾南下找丁○○住在屏東市○○○街八十七號，有時丁○○不在，有電話來幫忙接云云；上訴人庚○○辯稱：我不認識其他被告，我雖
    有借錢給辛○○○二十萬元，但只收取利息二分；上訴人乙○○辯稱：我與夫戊○○感情不睦，攜帶子女於八十二年三月至八十三年十月間租居在屏東市○○○
    街八十七號，其後讓給丁○○居住，就搬回高樹鄉，我未經營地下錢莊，亦未借
    款給辛○○○等人云云；上訴人戊○○辯稱：我與配偶乙○○感情不睦，我在高
    雄居住，我沒有經營地下錢莊，亦未住過屏東市○○○街八十七號，更不認識辛○○○等人，或借款予辛○○○等人，派出所登記資料也沒有我云云。經查：
（一）上訴人丁○○、己○○於上開時地，以「洪太太」名義在報紙刊登廣告，經營
      地下錢莊放款業務，由上訴人己○○提供資金，接聽電話，再由上訴人丁○○
      出面接洽放貸事宜，收取月息十二分，即每一萬元十天利息四千元重利之事實
      ，業據上訴人丁○○、己○○於屏東縣調查站調查時供承不諱，且互核相符，
      並有剪報影本、廣告費收據各二張、帳冊一本及電話費收據十二張扣案可資佐
      證。
（二）被害人即借款人辛○○○因急需現金軋票及丙○○○、甲○○急需現款應急之
      際，於附表所示期間向上訴人等共同經營之「洪太太」地下錢莊借款，上訴人
      等收取附表之重利之事實，亦經證人辛○○○、丙○○○、甲○○分別於調查
      站調查時（見辛○○○、丙○○○調查筆錄）、檢察官偵查時（見偵查卷第三
      十、三十一頁甲○○訊問筆錄）及本院前審調查時（見八十七年二月五日辛○○○訊問筆錄）指述甚詳，而辛○○○借款簽發八十四年七月二十日屏東市第
      一信用合作社民族分社，面額分別四萬元、四萬元及二萬元支票三張償還，上
      開支票並經被告庚○○提示兌現，有上開支票影本三張及屏東市第一信用合作
      社民族分社函在卷可證。
（三）上訴人丁○○於調查站調查時除供承經營地下錢莊，並放款約十餘次客戶，借
      貸金額則均在數十萬元以下，己○○幫忙接聽電話，經營地下錢莊之資金多係
      向己○○借貸等情。而上訴人己○○於調查站調查時及原審調查時復坦承，二
      年前（八十三年）與丁○○在屏東市○○○街八七號同居，丁○○從事地下錢
      莊，以高利放款不特定急需用錢之人，牟取不法利益，伊有幫忙接聽借款人電
      話，再告知被告丁○○出面接洽等情。且證人辛○○○於八十四年七月十日向
      「洪太太」地下錢莊借款五萬元，係由庚○○（自稱姓陳）將五萬元送交辛○○○，又於八十四年八月五日向「洪太太」地下錢莊借款七萬五千元，係由丁○○（自稱姓王）將七萬五千元送交辛○○○，此據證人辛○○○證述明確，
      且證人丙○○○、甲○○亦均分別指證向上訴人丁○○借款。而證人辛○○○
      借款簽發屏東市第一信用合作社民族分社支票三張償還，上開支票並經被告庚○○提示兌現，己如前述。況證人辛○○○積欠借款，無法償還，上訴人丁○○、庚○○夥同楊文達、柯金櫻、蘇育德等人於八十四年十二月十八日前往辛○○○住處催討，並毆打成傷之事實，亦據證人辛○○○於本院調查時證述綦
      詳，並有警局報案紀錄及診斷證明書附卷可稽。足認上訴人丁○○、庚○○、
      己○○等人確有參與共同經營「洪太太」地下錢莊經營無訛。雖上訴人己○○
      辯稱：我在台北舞廳上班擔任伴舞小姐，僅偶而南下與丁○○同居數日，即回
      北部上班云云；惟被告己○○在台北舞廳擔任伴舞小姐，至八十四年年初即未
      上班，僅有時回來聊天等情，此據證人即台北舞廳大班蘇麗霞結證明確，有本
      院前審囑託臺灣臺北地方法院訊問證人筆錄可證，所辯顯無足取。
（四）又上訴人丁○○於調查處陳稱：「洪太太」地下錢莊原係我大嫂乙○○在經營
      ．．．我係在民國八十四年七月間自台北回來屏東開始幫忙我大嫂經營地下錢
      莊生意．．．我大嫂乙○○負責接聽電話及調錢管帳，我則幫忙跑外務收帳做
      件．．．由於我大嫂乙○○好簽賭六合彩，致經營資金有被挪用，我遂自八十
      四年八月間頂下該地下錢莊繼續經營」「辛○○○我認識，但我未貸放金錢給
      她」（見偵查卷第六頁背面、第七頁）；上訴人己○○亦稱：「該地下錢莊原
      先負責人本為丁○○的嫂嫂乙○○，其對外偽稱為『洪太太』．．．當時丁○○係受僱於乙○○，幫忙跑外務，及自八十四年八月間丁○○與乙○○因發生
      財務糾紛，產生不愉快，乙○○乃與丁○○拆夥離去，該地下錢莊才由丁○○
      接下繼續經營（見同上卷第十頁）；又証人辛○○○亦証稱：「八十四年八月
      間跳票一星期後，戊○○拿木棍打我，戊○○與丁○○二人一起向我要債」「
      （借錢時）戊○○（沒有與我接洽），只有跳票時，他才出面」「戊○○有一
      起去，丁○○也有一起去」（分見同上偵查卷第一四五頁背面、原審卷第廿五
      頁背面）；又上訴人庚○○亦陳稱：「是我自己騎機車去辛○○○家，之後戊○○、丁○○才去」（見原審卷第廿四頁），參之本判決附表編號一、二所載
      ，辛○○○係於八十四年七月十日及同年八月五日向該「洪太太」地下錢莊借
      款，又檢察官於八十五年六月廿七日至屏東縣高樹鄉○○村○○路十三號被告
      戊○○、乙○○夫婦住宅搜索，扣得空白借據、本票、保管條、利息計算表及
      切結書等情觀之，則上訴人丁○○、己○○所稱丁○○係於八十四年八月間開
      始頂下「洪太太」地下錢莊，丁○○又否認借款予辛○○○，而當辛○○○無
      法付清借款時，戊○○又與丁○○、庚○○等人一起至辛○○○家討債，則上
      訴人丁○○、己○○在屏東調查站所為陳述，應屬實情，足見上訴人乙○○、
      戊○○夫妻先前亦確有經營「洪太太」地下錢莊，並在八十四年八月丁○○頂
      下該錢莊前確有借錢給辛○○○（即附表編號一所借），應可認定。至派出所
      之登記資料，雖未登記到上訴人戊○○之名籍資料，惟上訴人庚○○曾陳稱：
      「是我自己騎機車去辛○○○家，之後戊○○、丁○○才去」（見原審卷第廿
      四頁），被害人辛○○○亦証稱：「八十四年八月間跳票一星期後，戊○○拿
      木棍打我，戊○○與丁○○二人一起向我要債」等語，已如前述，可見上訴人
      戊○○亦有涉案，派出所未登記到上訴人戊○○之名籍資料原因有多端，尚不
      因派出所未登記到上訴人戊○○之名籍資料而免責。
（五）上訴人等人在臺灣時報、民眾日報等報紙上以「洪太太」名義刊登「支票借錢
      」之廣告，乘不特定人急需用錢之際，貸以金錢，而取得與原本顯不相當之重
      利，顯見被告等有以此營生之意思無疑。
（六）雖證人辛○○○證述借款金額、利息前後略有不同，乃因距借款時相隔甚久且
      逾期未還利滾利，記憶不清所致。又丙○○○於檢察官偵查時改稱：借二萬元
      扣四百元，惟亦表明被告丁○○於伊出庭前，叫伊不要出庭，事後會給伊好處
      等情（見八十五年偵字第二二二五號卷第五十九頁），顯係迴護之詞，均難為
      上訴人等有利之認定。被告丁○○、己○○、庚○○及乙○○、戊○○等人所
      犯常業重利之事證已甚明確，上訴人等聲請再傳訊證人辛○○○、甲○○、丙○○○及柯金櫻核無必要。上訴人等上開辯解，應係事後卸責飾詞，不足採信
      ，其等犯行均堪以認定。
三、核上訴人丁○○、己○○、庚○○及乙○○、戊○○共同經營地下錢莊之放款業
    務，獲取與原本不相當之利息，且以此為業之行為，係犯刑法第三百四十五條之
    常業重利罪。上訴人等五人間有犯意聯絡、行為分擔為共同正犯。
四、原審予以論科，固非無見，但對於上訴人等取得重利之金額，未記載於事實欄，
    論罪即失所依據，上訴人丁○○、庚○○、己○○及乙○○、戊○○上訴否認犯
    罪，雖無理由，惟原判決既有可議，自應予以撤銷改判。審酌上訴人等人乘人急
    迫之際，重利盤剝，並以暴力催討債務，所借金額不多，及各人參與程度、情節
    ，嗣後乙○○、戊○○已退出經營該地下錢莊等一切情狀，爰量處上訴人丁○○
    有期徒刑一年六月，其餘上訴人各有期徒刑十月。扣案丁○○所有帳冊一本，為
    供犯罪所用之物，經其供明在卷，爰併予宣告沒收；另在乙○○、戊○○住處扣
    得之空白借據、切結書、保管條、利息計算表等物，亦為乙○○、戊○○所有供
    前犯罪所用之物，亦併予宣告沒收。
五、查上訴人己○○未曾受有期徒刑以上刑之宣告，上訴人庚○○前於民國七十一年
    間雖曾犯竊盜罪，經台灣板橋地方法院判處有期徒刑六月，惟已執行完畢甚久，
    此後未再受有期徒刑以上刑之宣告，此有臺灣高雄地方法院檢察署刑案資料查註
    記錄表及本院前科表可稽，上訴人己○○、庚○○非主事者，二人僅居於從屬之
    配角地位，渠二人經此次偵、審程序及判刑教訓，當知所警惕而無再犯之虞，本
    院認渠二人所宣告之刑，以暫不執行為適當，爰併予宣告緩刑貳年，以啟自新。
    至上訴人乙○○、戊○○雖已退出經營，惟渠等於八十四、五年間曾受有期徒刑
    之宣告，不符合緩刑條件，不予宣告緩刑，附此敘明。
據上論結，應依刑事訴訟法第三百六十九條第一項前段、第三百六十四條、第二百九
十九條第一項前段，刑法第二十八條、第三百四十五條、第七十四條第一、二款、第
三十八條第一項第二款，罰金罰鍰提高標準條例第一條前段，判決如主文。
本案經檢察官羅正平到庭執行職務。
中    華    民    國     八十九     年 七       月     三十一     日
                              臺灣高等法院高雄分院刑事第八庭
                                  審判長法官  郭雅美
                                        法官  洪兆隆
                                        法官  張盛喜
右正本證明與原本無異。
如不服本判決，應於判決送達後十日內向本院提出上訴狀，其未述理由者並應於提
出上訴狀後十日內向本院補提理由書（應附繕本)。
                                      書記官  鄭翠芬
中    華    民    國     八十九     年       八       月       一       日
附錄本判決論罪科刑法條：
刑法第三百四十四條
  乘他人急迫、輕率或無經驗，貸以金錢或其他物品，而取得與原本顯不相當之重利
  者，處一年以下有期徒刑、拘役或科或併科一千元以下罰金。
刑法第三百四十五條
  以犯前條之罪為常業者，處五年以下有期徒刑，得併科三千元以下罰金。
附表：
 ┌──┬────┬────┬─────┬───┬─────┬─────┐
 │編號│借 款 人│借款日期│ 借款金額 │期  間│ 利    息 │ 備   註  │
 ├──┼────┼────┼─────┼───┼─────┼─────┤
 │一  │辛○○○│84. 7.10│    五萬元│ 十天 │二萬五千元│          │
 ├──┼────┼────┼─────┼───┼─────┼─────┤
 │二  │辛○○○│84. 8. 5│七萬五千元│ 五天 │二萬五千元│          │
 ├──┼────┼────┼─────┼───┼─────┼─────┤
 │三  │ 甲○○ │84.10   │    十萬元│ 十天 │一萬五千元│          │
 ├──┼────┼────┼─────┼───┴─────┴─────┤
 │四  │丙○○○│84.10.  │    五萬元│預扣利息一萬元，實借四萬元，嗣│
 │    │        │        │          │分五期每五天償還一萬元        │
 └──┴────┴────┴─────┴───────────────┘
                                                                      Ｇ


司法院資訊處製作；財團法人民間司法改革基金會備份。
